臺灣高等法院高雄分院刑事判決　　　　 96年度上易字第941號
上　訴　人　臺灣屏東地方法院檢察署檢察官
被　　　告　丙○○
　　　　　　　　　　現於臺灣東成技能訓練所執行中
　　　　　　　　　　（現寄押臺灣高雄第二監獄）
　　　　　　丁○○
　　　　　　乙○○
上列一　人
選任辯護人　林維毅律師
上列上訴人因被告詐欺案件，不服臺灣屏東地方法院95年度易字
第800 號中華民國96年6 月29日第一審判決（起訴案號：臺灣屏
東地方法院檢察署95年度偵字第1035號），提起上訴，本院判決
如下：
    主  文
上訴駁回。
    理  由
一、公訴意旨略以：緣黃志偉（另由檢察官為不起訴處分）前於
    民國93年4 月間向第三人楊志清借款，用以與甲○○在屏東
    縣屏東市○○路○ 段318 號合夥開設「尚億車行」，惟因黃
    志偉經營不善，而於同年8 月底與甲○○結束合夥，雙方並
    約定車行中之車號9M-8701 號、A7-5056 號、PZ-3570 號及
    HV-7193 號等4 部自用小客車分歸甲○○所有，以抵償甲○○出資。黃志偉與甲○○拆夥一事為丙○○獲悉後，即夥同
    丁○○及乙○○等3 人，共同基於意圖為自己不法之所有，
    於93年10月5 日14時許，由丙○○及丁○○2 人一同前往屏
    東縣屏東市○○路○ 段328-2 號由甲○○經營之「文發汽車
    」商行內，由丙○○向甲○○佯稱乙○○與黃志偉2 人均為
    原「尚億汽車」之股東，質疑黃志偉與甲○○於93年8 月底
    拆夥時，為何未告知乙○○，故受乙○○指示前來取回汽車
    ，並向甲○○揚言不可報警，不要做傻事等語。甲○○不疑
    有他，遂同意丙○○等3 人取車，並點選同意取走之車輛，
    迨翌日即同年10月6 日14時許，丙○○及丁○○2 人再一同
    前往「文發汽車」商行，表示不同意前一日由甲○○點選之
    車輛，並電話通知黃志偉及乙○○2 人到場，黃志偉到場後
    ，丙○○罵稱「這個車行乙○○也有一份，要拆夥為何沒有
    跟乙○○說」等語，乙○○隨後到場即點選車號9M-8701 號
    、A7-5056 號、PZ-3570 號及HV-7193 號等4 輛自用小客車
    ，使甲○○因而陷於錯誤，交付上開4 輛自用小客車及車籍
    資料予丙○○、丁○○及乙○○等3 人。嗣於94年6 月間某
    日，甲○○得知黃志偉因他案在屏東縣警察局屏東分局海豐
    派出所處理後，前往與黃志偉碰面詢問後方知受騙。因認被
    告丙○○、丁○○及乙○○等3 人均涉犯刑法第339 條第1
    項之詐欺取財罪嫌。
二、證據能力部分：按被告以外之人於審判外之陳述，雖不符刑
    事訴訟法第159 條之1 至第159 條之4 之規定，而經當事人
    於審判程序同意作為證據，法院審酌該言詞陳述或書面陳述
    作成時之情況，認為適當者，亦得為證據；另當事人、代理
    人或辯護人於法院調查證據時，知有第159 條第1 項不得為
    證據之情形，而未於言詞辯論終結前聲明異議者，視為有前
    項之同意，刑事訴訟法第159 條第1 項、第159 條之5 分別
    定有明文。本件檢察官、辯護人及被告於本院審判程序時，
    就原審判決所引用各項證據（含傳聞證據、非傳聞證據及符
    合法定傳聞法則例外之證據）之證據能力，均明示同意有證
    據能力（見本院卷第52頁），且於本院言詞辯論終結前，檢
    察官、辯護人及被告對於卷附具有傳聞證據性質之證據，既
    均已知其情，均未聲明異議，本院認該具有傳聞證據性質之
    證據，並無任何違法取證之不適當情形，以之作為證據使用
    係屬適當，自得採為認定被告犯罪事實之證據。
三、按犯罪事實應依證據認定之，無證據不得認定犯罪事實；不
    能證明被告犯罪者，應諭知無罪之判決，刑事訴訟法第154
    條第2 項、第301 第1 項分別定有明文。又認定犯罪事實所
    憑之證據，雖不以直接證據為限，間接證據亦包括在內，然
    而無論直接或間接證據，其為訴訟上之證明，須達於通常一
    般之人均不致有所懷疑，而得確信其為真實之程度者，始得
    據為有罪之認定，最高法院76年臺上字第4986號判例意旨可
    資參照。又檢察官對於起訴之犯罪事實，應負提出證據及說
    服之實質舉證責任，倘其所提出之證據，不足為被告有罪之
    積極證明，或其指出證明之方法，無從說服法院以形成被告
    有罪之心證，基於無罪推定之原則，自應為被告無罪判決之
    諭知，最高法院92年臺上字第128 號判例亦已明揭其旨。次
    按，詐欺取財罪之成立，以意圖為自己或第三人不法所有，
    以詐術使人將本人之物交付為要件。所謂以詐術使人交付，
    必須被詐欺人因其詐術而陷於錯誤，若行為人未施用詐術，
    或其所用方法，不能認為詐術，亦不致使人陷於錯誤，即不
    構成該罪，最高法院46年臺上字第260 號判例可資參照。
四、本件公訴人認為被告丙○○、丁○○及乙○○涉有上揭詐欺
    取財犯嫌，係以告訴人甲○○於警詢及偵查中之指訴，被告
    丁○○、乙○○，證人黃志偉等人於警、偵訊中之陳述，及
    上開4 部自用小客車已由告訴人甲○○名下過戶至被告乙○○或第三人名下之過戶文件為主要論據。訊據被告丙○○、
    丁○○及乙○○均堅決否認有何詐欺取財犯行，被告丙○○
    辯稱：如果真有其事，甲○○應該會馬上報警，為何拖那麼
    久，等我對乙○○提出告訴後才報警及出來指證，93年10月
    我沒有跟丁○○及乙○○一起去甲○○經營之「文發車行」
    牽走任何一部汽車，甲○○也沒有交給我任何車籍資料等語
    。被告丁○○辯稱：要是甲○○沒有欠人錢，他不會平白無
    故交出他的財產即汽車，為何他於93年10月6 日不報警，我
    雖有於93年10月5 日及次日與丙○○一起去甲○○經營之「
    文發車行」，我聽丙○○說車行老闆與乙○○有債務糾紛，
    車行老闆願意用車子去抵債，但抵什麼債務，我不知道等語
    。被告乙○○辯稱：從頭到尾我根本不知道有這件事，是丙○○叫我去黃志偉開的尚億車行看幾台喜美的進口車，不到
    幾分鐘我就離開了，甲○○也知道我不是「尚億車行」的股
    東，我也沒有叫丙○○、丁○○去向甲○○要車子，93年10
    月6 日我雖然有去甲○○經營的「文發車行」，但我去的目
    的是要看看丙○○在「文發車行」隔壁開的另一家新車行有
    沒有什麼車子我可以幫他賣等語。
五、經查，本件被告丙○○、丁○○及乙○○之行為是否得以詐
    欺取財罪相繩，關鍵在於渠等於案發當天是否有向被害人甲○○施以詐術，或渠等之行為是否可致被害人初昌能陷於錯
    誤，而將所有之4 部汽車交予被告等情。本院審酌:
  (一)93年10月6 日本案發生後，告訴人甲○○並未立即向警方報
    案，而係遲至次年（94年）9 月21日始向高雄縣政府警察局
    刑警大隊提出告訴，期間經過近一年，內情已有已疑。又觀
    告訴人甲○○告訴內容係謂：「被告丙○○、丁○○在『文
    發車行』內自稱係高董叫彼等前來牽車，並揚言『不要報案
    ，不要做傻事』，旋於次日，會同乙○○『強行』開走其所
    有之上開汽車」（見警詢卷第4 頁）；並稱不知道被告丙○○、丁○○及乙○○3 人何故牽走汽車及因畏懼被告丙○○
    、丁○○及乙○○等人之「流氓行為」，故一直不敢報案云
    云（見警詢卷第4 頁），在其告訴中始終未有一語指訴被告
    丙○○、丁○○及乙○○等人以佯稱乙○○係「文發汽車」
    股東之手法，向其詐騙汽車之情節。迨於原審審理審理時，
    告訴人甲○○以證人身分證稱：「丙○○第一次來（我店裡
    ）牽車，他說高董（即乙○○）叫他來牽車，叫我不要報警
    、不要作傻事，而丁○○把手放在背包裡面，我猜想包包裡
    面可能有兇器，所以不敢反抗，因人我都不認識」等語（見
    原審卷第143 頁）；另又證述：「他們沒有騙我說高董是尚
    億汽車的股東，我也沒有問他們為什麼來點車，我後來有讓
    他們點車，是因為我害怕他們對我不利，而不是因為被騙之
    關係」等情（見原審卷第117 頁），亦均未指證被告丙○○
    、丁○○及乙○○等人有向伊詐騙之事實。準此，告訴人甲○○交付上開汽車予被告丙○○、丁○○及乙○○之動機，
    應係出於對被告丙○○、丁○○及乙○○等人之畏懼，而非
    受渠等詐騙行為所致至明。
  (二)至於證人黃志偉於偵查時雖證述：丙○○當日中午叫我去，
    我去，他就罵我說這個車行乙○○也有一份，要拆夥為何沒
    有跟乙○○說」等語屬實（見95年偵字第1035號卷第97頁）
    。惟被告丙○○否認案發當天在場，被告乙○○、丁○○及
    被害人甲○○等人又均未曾聽聞被告丙○○以上開言詞責罵
    黃志偉，故證人黃志偉前開證詞之真實性仍屬有疑。且證人
    黃志偉於案發時係與被告丙○○、丁○○及乙○○到場，其
    債務糾紛甚多，早為被害人甲○○懷疑與此案相關，故黃志
    偉為排除自己責任，容有虛捏事實，卸責於被告丙○○、丁○○及乙○○之可能性存在，故其所言尚非全然可信。又縱
    被告丙○○果曾以上開言詞責罵黃志偉，亦因其說話之對象
    係證人黃志偉，非告訴人甲○○，亦不能認為係被告丙○○
    故意對被害人施用詐術。
  (三)另被害人甲○○於檢察官偵查時雖曾證稱：「第一天是我點
    車給（被告）他們，因為當時我只有一個人，我無法反抗，
    他們騙說乙○○和黃志偉是股東，要來牽車，他們第一天來
    的時候有這樣說，所以我才點車給他們」等語（見95年偵字
    第1035號卷第170 頁）。惟被害人甲○○向警方告訴時並未
    言及受騙一事，迄原審審理時亦否認其曾受被告丙○○、丁○○及乙○○詐騙，與上開證詞並不相符，且其自稱與黃志
    偉經營「尚億車行」時，即已確認該商行僅有伊與黃志偉2
    人合夥，並未目睹其他股東出現過（見原審卷第142 頁及第
    144 頁筆錄）。衡情被害人甲○○為知識成熟之成年商人，
    應不致於在該車行拆夥數月後，且未經查證，即率爾相信被
    告乙○○為該「尚億車行」之股東，而輕易將其與黃志偉拆
    夥後，依出資金額折算分配所得之4 輛汽車交予被告丙○○
    、丁○○及乙○○3 人。況被告丙○○、丁○○及乙○○等
    3 人於93年10月6 日前往告訴人甲○○經營之「文發車行」
    取走汽車時，甲○○之前合夥人黃志偉亦在現場，被告丙○○、丁○○及乙○○等3 人又未攔阻告訴人與黃志偉談話，
    此由被害人甲○○及證人黃志偉之證詞亦足參照（見原審卷
    第144 、147 頁）。準此，被告丙○○、丁○○及乙○○等
    人果曾以前開手法施詐，被害人甲○○亦應當場向黃志偉求
    證，惟被害人甲○○竟未為求證，足徵被害人交付汽車時，
    或因心理受有壓力，或另有其他隱情，斷非受被告丙○○、
    丁○○及乙○○詐騙所致殆可認定；且被告丙○○、丁○○
    及乙○○即使以上開手法向被害人甲○○施詐，被害人甲○○亦應無受騙之可能，被害人於偵查中所稱「被告他們騙說
    乙○○是股東，所以我才點車給他們」一語，即與經驗法則
    不符，應非可信，自難憑此遽認被告丙○○、丁○○及乙○○等人有上開詐欺取財犯行。
  (四)而被害人甲○○既非因受騙而交付汽車，被告丙○○、丁○○及乙○○等人又均否認曾向被害人甲○○施用詐術，證人
    黃志偉之證詞復不能證明被告丙○○、丁○○及乙○○等人
    有何詐欺犯行，另卷附汽車過戶資料亦僅能證明甲○○所有
    之上開4 部自用小客車係由告訴人甲○○名下過戶至被告乙○○或第三人名下，至於甲○○為何交付該車？尚無從自該
    等資料得知。綜上所述，被告丙○○、丁○○及乙○○前開
    所辯，尚屬可採。公訴人所指之前揭證據，既未達通常一般
    人均不致於有所懷疑，得以確信被告丙○○、丁○○及乙○○有涉犯刑法第339 條第1 項之詐欺罪等情係屬真實之程度
    ，而仍有合理懷疑存在，即無從形成被告丙○○、丁○○及
    乙○○有罪之確信；另經查亦無其他積極證據，足認被告丙○○、丁○○及乙○○等人確有向被害人甲○○施用詐術，
    致被害人陷於錯誤而交付汽車之事實，揆諸首揭法條及判例
    意旨，自應諭知被告丙○○、丁○○及乙○○無罪之判決。
六、原審因而以不能證明被告丙○○、丁○○及乙○○犯詐欺取
    財罪，而為被告丙○○、丁○○及乙○○無罪之諭知，核無
    違誤；檢察官上訴意旨，指摘原判決不當，為無理由，應予
    駁回。
七、被告丁○○經合法傳喚，無正當理由不到庭，爰不待其陳述
    ，逕行判決，附此敘明。
據上論斷，應依刑事訴訟法第368條、第371條，判決如主文。
本案經檢察官王登榮到庭執行職務。
中　　華　　民　　國　　96　　年　　12　　月　　25　　日
                  刑事第八庭    審判長法  官  李炫德
                                      法  官  簡志瑩
                                      法  官  陳志銘
以上正本證明與原本無異。
不得上訴。
中　　華　　民　　國　　96　　年　　12　　月　　25　　日
　　　　　　　　　　　　　　　　　　　書記官  盧雅婷
